【裁判字號】    98,交訴,71
【裁判日期】    990528
【裁判案由】    公共危險等
【裁判全文】
臺灣臺北地方法院刑事判決              98年度交訴字第71號
公  訴  人  臺灣臺北地方法院檢察署檢察官
被      告  丁○○
選任辯護人  黃俊六律師
上列被告因公共危險等案件，經檢察官提起公訴（98年度偵字第
14919號），本院判決如下：
    主  文
丁○○從事業務之人，因業務上之過失致人於死，處有期徒刑拾
月；又駕駛動力交通工具肇事，致人死傷而逃逸，處有期徒刑拾
月。應執行有期徒刑壹年陸月。緩刑肆年。
    事  實
一、丁○○為欣欣客運股份有限公司（稱欣欣客運公司）僱用之
    營業大客車司機，以駕駛營業大客車載送乘客為業，係從事
    駕駛業務之人。於民國98年5月22日上午8時50分許，丁○○
    駕駛欣欣客運672路線車牌號碼576-AB號營業大客車，沿臺
    北市○○區○○路由北往南方向行駛至該路與臺北市○○區
    ○○路設有行車管制燈光號誌及行人穿越道之交岔路口，右
    轉往健康路（北往西方向）之際，本應注意車前狀況，隨時
    採取必要之安全措施，並應注意汽車行經行人穿越道，遇有
    行人穿越時，無論有無交通警察指揮或號誌指示，均應暫停
    禮讓行人先行通過，其於駕駛公車採取右轉動作之際，應仔
    細觀察該行人穿越道上有無行人正欲穿越該路口，俾能隨時
    採取必要之煞停、避讓措施，而依當時情形天候晴，日間自
    然光線，路面鋪裝柏油、乾燥狀態、無缺陷、無障礙物，視
    距良好，並無不能注意之情事，其於駕駛公車採取右轉動作
    之際，竟疏未注意車前狀況，而未發現由南往北於該行人穿
    越道穿越健康路之行人林衣珊，致所駕大客車右前車頭撞及
    林衣珊，林衣珊瞬間倒地，滾入車底，遭該車左前輪、左後
    輪直接碾過其腰部骨盆腔附近，使林衣珊因而受有腰椎骨折
    、骨盆腔骨折、腹部腫脹內出血、陰道出血、腹部挫傷瘀傷
    、左手臂挫傷（拖曳傷）等傷害，雖經送醫急救，仍因腰椎
    、骨盆腔骨折出血引發出血性休克，於同日12時25分許不治
    死亡。詎丁○○明知其駕車肇事致人傷亡，竟基於肇事逃逸
    之犯意，未停車下車查看林衣珊之傷勢，亦未採取救護或其
    他必要之措施，即逕自駛離現場。經目擊肇事經過之庚○○
    委由丙○○駕車自後追上，在臺北市○○區○○路與該路
    123巷交岔路口前攔停丁○○，並由庚○○報警處理而查獲
    上情。
二、案經臺北市政府警察局松山分局報請臺灣臺北地方法院檢察
    署檢察官相驗後簽分偵案暨林衣珊之父乙○○、母己○○訴
    由臺北市政府警察局松山分局報請臺灣臺北地方法院檢察署
    檢察官偵查起訴。
    理  由
一、程序方面：
  (一)按被告以外之人於審判外之言詞或書面陳述，除法律有規定
    者外，不得作為證據；被告以外之人於審判外向法官所為之
    陳述，得為證據；被告以外之人於偵查中向檢察官所為之陳
    述，除顯有不可信之情況者外，得為證據；被告以外之人於
    審判外之陳述，雖不符刑事訴訟法第159條之1至第159條之4
    之規定，而經當事人於審判程序同意作為證據，法院審酌該
    言詞陳述或書面陳述作成時之情況，認為適當者，亦得為證
    據。當事人、代理人或辯護人於法院調查證據時，知有第15
    9條第1項不得為證據之情形，而未於言詞辯論終結前聲明異
    議者，視為有前項之同意；又未經證人、鑑定人依法應具結
    而未具結者，其證言或鑑定意見，不得作為證據，刑事訴訟
    法第159條第1項、第159條之1、第159條之5及第158 條之3
    分別定有明文。
  (二)被告於本院行準備程序時就證人庚○○警詢供述之證據能力
    提出爭執，因證人庚○○警詢中對於被告丁○○之證言，乃
    被告以外之人於審判外之陳述，與審理中所陳大致相同，並
    非證明犯罪事實所必要，依刑事訴訟法第159條第1項規定，
    不得作為證據。
  (三)本判決下列所引用之證據資料，均經依法踐行調查證據程序
    ，亦查無違反法定程序取得之情形，當事人於本院言詞辯論
    終結前亦未聲明異議，本院審酌證據資料製作時之情況，均
    無違法不當及證明力明顯過低之瑕疵，亦查無依法應排除其
    證據能力之情形，認以之作為證據應屬適當，皆有證據能力
    。
二、認定犯罪事實所憑證據及理由：
    訊據被告丁○○固對於上揭時、地駕駛車牌號碼576-AB號營
    業用大客車在上開交岔路口進行右轉時擦撞被害人林衣珊，
    致被害人當場倒地滾入車底，而為其所駕大客車左前輪、左
    後輪碾過，使被害人受有腰椎、骨盆腔骨折出血等傷害而傷
    重不治死亡之事實坦承不諱，惟矢口否認有何肇事逃逸犯行
    ，辯稱：事故發生當時其不知道有撞到人，其從後視鏡看並
    未看到有人倒在地上，是欣欣客運公司同事丙○○將其攔下
    並告知，其才知道自己駕車撞到人，其不知有肇事，並非故
    意肇事逃逸云云。經查：
  (一)被告平日以駕駛公車駕運乘客為業，於上揭時、地，駕駛欣
    欣客運672路線車牌號碼576-AB號營業大客車，右轉時，撞
    擊碾壓被害人林衣珊等事實，業據被告於警詢、偵查及本院
    審理時坦承不諱，並據目擊證人戊○○、庚○○於偵查及本
    院審理時具結證述明確，復有道路交通事故現場圖（見98年
    度相字第370號相驗卷15頁）、道路交通事故補充資料表（
    同上相驗卷第16頁）、車禍現場及肇事車輛勘查照片30幀（
    同上相驗卷第24至37頁）及刑事鑑識中心出具之臺北市政府
    警察局松山分局轄內林衣珊車禍死亡案現場勘察報告1份（
    見本院卷第42至87頁）等附卷可稽。又被害人因本件車禍致
    腰椎骨折、骨盆腔骨折、腹部腫脹內出血、陰道出血、腹部
    挫傷瘀傷、左手臂挫傷（拖曳傷）等傷害，雖經送醫急救，
    仍因腰椎、骨盆腔骨折出血引發出血性休克，於98年5月22
    日12時25分許不治死亡等事實，亦據檢察官督同檢驗員相驗
    屬實，製有相驗筆錄、相驗屍體證明書、檢驗報告書及相驗
    屍體照片29幀（見同上相驗卷宗第75頁、第76頁、第92至97
    頁、第102頁以下）附卷可憑。
  (二)按汽車行駛時，駕駛人應注意車前狀況，隨時採取必要之安
    全措施，且汽車行經行人穿越道，遇有行人穿越時，無論有
    無交通指揮人員指揮或號誌指示，均應暫停讓行人先行通過
    ，道路交通安全規則第94條第3項、第103條第2項分別定有
    明文。查被告駕駛上開車號營業大客車行經前開設有行人穿
    越道之交岔路口，應注意車前狀況，遇有行人穿越道路時，
    須暫停讓行人先行通過，且依當時情形，並無不能注意情事
    ，詎被告竟疏未注意車前狀況，而未暫停禮讓行人先行，對
    於本件所生事故，顯有過失至明。再被害人林衣珊確因本件
    車禍而死亡乙節，亦有上開相驗屍體證明書、驗斷書及相驗
    屍體照片在卷可證，被告之過失行為與被害人死亡結果之間
    ，顯有相當因果關係。此外，本件車禍經鑑定結果研判，亦
    認被告確有汽車行經行人穿越道有行人穿越時不暫停讓行人
    先行之肇事原因，有臺北市車輛行車事故鑑定委員會鑑定意
    見書在卷可考（見本院卷第37至39頁），益見被告確有上開
    過失致被害人死亡。
  (三)又被告於前揭時、地駕車撞擊碾壓被害人，致被害人受有前
    揭傷害後，竟即繼續駕車前行，未立即停車下車為必要之救
    護措施，經目擊肇事經過之證人庚○○委由丙○○駕車自後
    追上，在臺北市○○區○○路與該路123巷交岔路口前攔停
    被告乙節，亦據目擊證人戊○○、庚○○、丙○○於偵查及
    本院審理時分別具結證述明確。參以依現場圖（見98年度相
    字第370號相驗卷第15頁）及臺北市政府警察松山分局99年1
    月4日北市警松分刑字第09832796400號函，三民路健康路交
    岔路口三民路北往南方向之停止線距該路交岔路口約7.8公
    尺，三民路北往南方向右轉健康路，在三民路與健康路東往
    西方向距離第1個公車站牌為158公尺，距離行車管制燈光號
    誌為167.1公尺，亦即自三民路與健康路交岔路口之三民路
    北往南方向停止線處起步行駛右轉至健康路第1個行車管制
    燈光號誌距離為174.9公尺，而依576-AB號營業用大客車之
    行車紀錄紙分析結果，該車於行車紀錄器時間顯示為98年5
    月22日上午5時許裝上行車紀錄紙，上午5時21分許第一班車
    出發，上午7時14分許第2班車出發，上午8時43分28秒後沒
    有任行車紀錄，上午9時27分許取下行車紀錄紙，此據證人
    即行車紀錄分析報告製作人甲○○於本院審理時結證明確，
    而被告於98年5月23日檢察官訊問時自承該班車係早上7時21
    分許出車（見同上相驗卷第79頁），復依臺北市政府消防局
    救災救護指揮中心受理報案紀錄表所示，該指揮中心係於98
    年5月22日上午8時50分許接獲本件車禍救護報案等情以觀，
    堪認該行車紀錄紙所記載時間較實際時間慢7分鐘。而依該
    行車紀錄紙及分析報告所示（見98年度偵字第14919號偵查
    卷第81、82頁），於行車紀錄時間8時42分40秒至8時43分28
    秒（即實際時間約8時49分40秒至8時50分28秒）期間，該車
    共前進175公尺，又被告自承其在三民路與健康路交岔路口
    前等停等紅燈時係第1部車，而被告於上揭期間內前進距離
    核與自三民路停止線起駛右轉健康路至第1個行車管制燈光
    號誌之距離相當，參以行車紀錄紙分析結果顯示被告於行車
    紀錄時間8時42分19秒至8時42分40秒時係處於停車狀態，足
    認被告係於行車紀錄時間8時42分19秒至8時42分40秒（即實
    際時間約8時49分19秒至8時50分40分）之21秒期間內，在三
    民路北往南車道停止線前停等紅燈，於行車記錄時間8時42
    分40秒（即實際時間約8時49分40秒）時起步直行並右轉，
    於行車紀錄時間8時43分28秒（即實際時間約8時50分28秒）
    時停車於三民路右轉健康路後第一個紅綠燈前而未再行駛。
    復依依行車紀錄紙分析報告及證人甲○○於本院審理時之證
    述，行車紀錄紙之速度分析原則為速度變化以加速的點與減
    速的點為依據，例如第1點為從8時42分40秒為0，一直加速
    到8時42分55秒時，時速為29公里，29公里沒有再加速上去
    ，就從29公里減到8時43分7秒時為0，於8時43分7秒又再加
    速到8時43分19秒時，時速為23公里，又減速到8時43分28秒
    時為0，停車的話，會在0的位置上面有秒數出來，但減速到
    0 ，沒有秒數出現，就不算是停車，以576-AB號營業用大客
    車於行車紀錄時間8時42分55秒之時速為29公里開始減速，
    減速到8時43分7秒時，其速度為0，前後共經過12秒，已行
    駛48公尺，應該不是緊急煞車，而是油門放掉慢慢滑行的方
    式減速等情觀之，足認被告於自三民路健康路交岔路口北往
    南車道停止線起步直行並右轉在行人穿越道處肇事後至被攔
    停時，其間雖有減速之情形，但被告並未停車，嗣經丙○○
    攔停告知始於右轉健康路後第一個紅綠燈前停車乙節，當屬
    明確。
  (四)雖被告辯以不知道發生車禍，故未立即停車，而非故意肇事
    逃逸云云。惟按駕駛人有無逃逸之故意，應就客觀事實判斷
    ，如駕駛人對於危險之發生有所認識，明知已發生車禍，或
    知悉車禍有使人受傷害或死亡之可能，竟未下車察看，仍駕
    車離去，即可認定有肇事逃逸之犯意，亦即對於駕駛動力交
    通工具肇事致人死傷之事實，駕駛人已有所認識，並進而決
    意擅自逃離肇事現場之主觀心態，具有此項故意之犯意，即
    符合肇事逃逸罪之構成要件。再者，汽車駕駛人，駕駛汽車
    肇事致人受傷或死亡，應即採取救護或其他必要措施，並向
    警察機關報告，不得駛離，道路交通管理處罰條例第62條第
    3項前段定有明文。而刑法第185條之4之肇事逃逸罪，以處
    罰肇事後逃逸之駕駛人為目的，俾促使駕駛人於肇事後能對
    被害人即時救護，以減少死傷（最高法院92年度臺上字第
    6541號判決參照）。查證人戊○○於警詢中證稱：「當時公
    車速度不快，公車（即被告駕駛之576-AB號營業用大客車，
    下同）從三民路右轉健康路就撞到那個女生，女生大叫一聲
    倒下來」等語（見同上相驗卷第11頁）；其於偵查中證以：
    「…看到死者倒地，大叫一聲，我馬上打119…」（見同上
    相驗卷第85頁）；其於本院審理時具結證稱：「被害人被公
    車撞到第一下時，有叫『啊』一聲，被害人就倒地，倒地之
    後，就被公車碾過去，被害人就大叫好幾聲」等語（見本院
    卷第140頁）。再者，證人庚○○於偵查中具結證稱：一開
    始我和被害人是同向，我停紅燈，我坐在副駕駛座，被害人
    站在車的右邊，後來綠燈我們同時走，我走在她前面，我過
    了斑馬線約2/3快要到對面，我聽到慘叫聲，回頭看公車下
    面有個東西，公車後輪把她碾過去等語（見同上相驗卷第86
    頁）；其於本院審理時具結證稱：「當時我是坐我同事開的
    車，綠燈我們要直行穿越健康路，走到快要經過中央分隔島
    時，我有聽到慘叫一聲，我往後看，看到公車有碾過一個物
    體，我叫我同事趕快停車，我趕快下車」等語（見本院卷第
    141至142頁）。足見被害人於遭被告所駕576-AB號營業用大
    客車撞擊時，有大叫一聲，且聲量大到在對向不同側行人穿
    越道上之證人戊○○及坐在同向前方車內之證人庚○○均有
    聽見，衡之常情，被告豈會完全聽不見？又被告所駕駛上開
    公車於事故發生後右前方向燈之燈殼破裂，雖被告於檢察官
    訊問時辯稱其右前方向燈燈殼係遭機車攔住其車的人打破及
    於本院審理時辯稱於該右前方向燈燈殼於當天發車前就已破
    裂云云，然查本案車禍發生後，臺北市政府警察局刑事鑑識
    中心現場勘察人員於事故現場健康路243號前東往西內側車
    道上距基準點（即健康路243號前道路中央分隔島中央前緣
    頂點）西側9.4公尺、北側0.5公尺處發現散布黃色塑膠燈殼
    碎片，經檢視車號576-AB號營業用大客車車頭狀況，發現車
    頭右方向燈燈殼破裂，但燈座上仍殘燈殼碎片一塊（證物編
    號7），於前擋風玻璃右側下緣黑色膠條上距地面高度約116
    公分、距車身右側邊緣約10公分處，發現沾附散佈有纖維數
    根（證物編號8），該等纖維經送請刑事警察鑑識科化學組
    比對鑑驗後，與被害人林衣珊灰色外套標準纖維相似，且上
    開採自於車禍現場健康路243號前東往西內側車道上黃色燈
    殼之破裂邊緣，可與證物編號7即車號576-AB號營業用大客
    車破裂殘存之右前燈殼破裂邊緣相互拼合，呈物理性吻合，
    此有該鑑識中心所製作之松山分局轄內林衣珊車禍死亡案現
    場勘察報告在卷可憑（見本院卷第43至49頁），堪認係被告
    駕駛車號576-AB號營業用大客車由三民路北往西右轉健康路
    時，於行經行人穿越道時，其右前方向燈及鄰近組件處，接
    觸撞擊被害人林衣珊，其右前方向燈之燈殼因而破裂散布於
    現場，且前擋風玻璃右側下緣黑色膠條因而留有被害人所著
    灰色外套纖維。參以被告所駕駛之營業用大客車駕駛座位較
    一般自小客車為高，且車頭距離駕駛座較短，駕駛人駕駛時
    視野及視線所及範圍較廣，亦較容易掌控車前狀況，且當時
    被害人遭撞擊時係撞及被告所駕駛營業用大客車之右前方向
    燈及鄰近組件附近，且於前擋風玻璃右側下緣黑色膠條上距
    地面高度約116公分、距車身右側邊緣約10公分處，發現沾
    附散佈有被害人所穿灰色外套纖維，而依檢驗報告書所載被
    害人身高166公分、體型略胖，衡之常情，被告駕車撞擊被
    害人時，被告豈會完全看不見？且一般駕駛人於駕車途中發
    現車頭撞擊物體及車輪碾過物體，因擔心車頭受損或係撞及
    路人或碾壓尖刺物體刺破車胎，通常均會停車檢視車輛受損
    情形，並查看確認所撞擊、碾壓之物品為何，被告為受僱之
    職業駕駛人，對其謀生之車輛理應更加珍惜，否則車輛受損
    將自負修繕責任，且被告駕駛欣欣客運672路線已有相當時
    間，當天已係第二趟車次行經事故地點，此據被告供承在卷
    ，其對於車禍現場路況知之甚稔，應知該處路面無缺陷亦無
    突出，而被害人經檢驗員相驗結果，骨盆腔、腰椎骨折，傷
    勢嚴重，於腰部骨盆腔附近有25至30公分之碾壓傷，並據證
    人戊○○、庚○○證述576-AB號營業用大客車撞倒被害人後
    ，被害人滾至車底，遭左前、後車輪碾過等情明確，足認被
    害人先遭被告所駕營業用大客車右前車頭撞擊，復遭該車左
    前、後車輪接續碾壓過腰部骨盆腔附近，則其碾壓被害人時
    產生之顛簸情形自係異常，應非道路缺陷或碾壓雜物所可比
    擬，被告苟無肇事之認識及逃逸之犯意，豈會完全置之不理
    ，未加查看處置，即駕車離去。被告於肇事後，未當場停車
    對被害人施以必要扶助、報警或呼叫救護車到場等足以減少
    肇事死傷之救護措施，即在無法確知被害人得否獲得及時適
    切救護之狀況下，駕車駛離現場，具有肇事逃逸之故意至明
    。被告辯稱其不知壓到被害人，並無肇事逃逸之故意云云，
    洵不足採。
  (四)綜上所述，被告所辯要屬畏罪卸責之詞，不足採信。本件事
    證明確，被告業務過失致死及肇事逃逸之犯行，均堪認定。
三、查被告係欣欣客運公司僱用之營業用大客車司機，係屬從事
    駕駛業務之人，其於駕駛營業用大客車行駛中因過失肇事致
    被害人死亡，又肇事後未當場停車對被害人施以必要扶助、
    報警或呼叫救護車，核其所為，係犯刑法第276條第2項之業
    務過失致人於死罪及同法第185條之4之肇事致人死傷而逃逸
    罪。又被告駕車行經行人穿越道不依規定讓行人優先通行，
    因而致人死亡，且應負刑事責任，已如上述，依道路交通管
    理處罰條例第86條第1項規定，應加重其刑至二分之一。再
    被告於肇事後，未施以救護，另行起意逕行逃逸，所犯業務
    過失致死罪與肇事致人死傷而逃逸罪2罪間，犯意各別，行
    為互殊，應予分論處罰。爰審酌被告因駕車輕忽，造成無可
    回復之人命損失，情節非輕，且肇事後無視被害人之傷勢狀
    況，未施以必要之救護，逕自駛離現場等犯罪動機、目的、
    手段，飾詞卸責以圖免肇事逃逸刑責，惟其犯後坦承業務過
    失犯行與被害人家屬達成和解並已給付賠償金等一切情狀，
    分別量處如主文所示之刑，以示懲儆。末查被告前此未曾受
    有期徒刑以上刑之宣告，有臺灣高等法院被告前案紀錄表1
    份附卷可按，其因一時不慎，致罹刑典，犯後坦承業務過失
    致死犯行，且已與被害人家屬達成和解，並已與受僱人欣欣
    客運公司連帶賠償被害人家屬新臺幣（下同）645萬元，有
    和解書、調解書影本在卷可按（見本院卷第170、171頁），
    足認被告經此科刑教訓，日後當知所警愓，信無再犯之虞，
    本院認其所受上開刑之宣告，以暫不執行為適當，依法諭知
    緩刑4年，以啟自新。
據上論斷，應依刑事訴訟法第299條第1項前段、刑法第185條之4
、第276條第2頁、第51條第5款、第74條第1項第1款，刑法施行
法第1條之1，道路交通管理處罰條例第86條第1項，判決如主文
。
本案經檢察官蔡甄漪到庭執行職務
中    華    民    國    99    年    5     月    28    日
                  刑事第十二庭  審判長法  官  李英豪
                                      法  官  曾正龍
                                      法  官  陳慧萍
以上正本證明與原本無異。
如不服本判決應於收受送達後10日內向本院提出上訴書狀，並應
敘述具體理由；其未敘述上訴理由者，應於上訴期間屆滿後20日
內向本院補提理由書（均須按他造當事人之人數附繕本）「切勿
逕送上級法院」。
                                      書記官  黃慧怡
中    華    民    國    99    年    5     月    28    日
附錄本案論罪科刑法條：
中華民國刑法第185條之4
（肇事遺棄罪）
駕駛動力交通工具肇事，致人死傷而逃逸者，處 6 月以上 5 年
以下有期徒刑。
中華民國刑法第276條
（過失致死罪）
因過失致人於死者，處 2 年以下有期徒刑、拘役或 2 千元以下
罰金。
從事業務之人，因業務上之過失犯前項之罪者，處 5 年以下有
期徒刑或拘役，得併科 3 千元以下罰金。

司法院資訊處製作；財團法人民間司法改革基金會備份。
